臺灣高雄地方法院刑事判決　
111年度原訴字第5號
公  訴  人  臺灣高雄地方檢察署檢察官
被      告  潘向榮




選任辯護人  秦睿昀律師
上列被告因家暴之殺人未遂案件，經檢察官提起公訴（111年度
偵字第2941號），本院判決如下：
    主  文
丁○○犯殺人未遂罪，處有期徒刑柒年陸月。
    犯罪事實
一、丁○○與丙○○為夫妻，2人為家庭暴力防治法第3條第1款所定
    之家庭成員，原本同居在高雄市三民區春陽街住處（住址詳
    卷），嗣因感情生變，丁○○乃與母親搬離該處分居。緣丁○○
    認丙○○屢將其辛苦所賺之錢用於賭博，對其母親不孝，並感
    情上對其不忠，又於離婚訴訟中要求分配全部家產，而心生
    怨懟與不滿，乃於民國111年1月21日凌晨4時50分許，利用
    丙○○熟睡之際，開門潛入前開住處後，先至廚房拿取料理刀
    1把，旋進入丙○○臥室，見丙○○側躺熟睡，而其女戊○○半躺
    在丙○○身旁戴著耳機滑手機，竟基於殺人之犯意，大喊「妳
    討客兄，要讓妳死（台語）」，並衝向丙○○，朝丙○○右肩頸
    部猛刺1刀、背部猛刺數刀，其中3刀刺入肺臟，戊○○見狀即
    抱住丙○○，惟丁○○仍多次企圖拉開戊○○。幸賴戊○○奮加阻擋
    ，丁○○始罷手逃離現場。丙○○因而受有右肩頸撕裂傷、背部
    多處撕裂傷、右上肺葉、右下肺葉穿刺傷併創傷性氣血胸之
    傷害，經緊急送往高雄醫學大學附設中和紀念醫院（下稱高
    醫大醫院）救治，接受右側胸腔鏡右上肺葉與右下肺葉楔狀
    切除術併血塊去除手術治療，始倖免於難。
二、案經丙○○訴由高雄市政府警察局三民第二分局（下稱三民二
    分局）報告臺灣高雄地方檢察署檢察官偵查起訴。
    理  由
壹、程序部分
一、證人丙○○於警詢之證述，無證據能力：
　　按，被告以外之人於審判外之言詞或書面陳述，除法律有規
    定者外，不得作為證據，刑事訴訟法第159條第1項定有明文
    。另被告以外之人於司法警察調查中所為之陳述，向檢察官
    所為未經具結之陳述，均屬傳聞證據，原則上無證據能力，
    然於具有較可信之特別情況，且為證明犯罪事實存否所必要
    者，始例外認為有證據能力。如該陳述與審判中並無不符時
    ，不符傳聞例外之規定，故不得作為認定本案犯罪事實有無
    之證據，此時，當以其於審判中之陳述作為證據。查，被告
    丁○○（下稱被告）及其辯護人對於證人丙○○於警詢中之陳述
    不同意有證據能力（見本院卷第164頁），而證人丙○○於警
    詢之陳述，屬被告以外之人於審判外之陳述，因本院已於審
    判期日傳喚其到庭行交互詰問程序，經核其於本院審理時之
    證述內容與上開警詢所為之陳述相符，且其於本院審理時之
    證述內容復較為詳盡，即無引用證人丙○○於警詢時所為陳述
    之必要，依刑事訴訟法第159條第1項規定，其於警詢時之陳
    述，無證據能力。
二、證人戊○○於警詢時之證述，有證據能力
    按，被告以外之人於檢察事務官、司法警察官或司法警察調
    查中所為之陳述，與審判中不符時，其先前之陳述具有較可
    信之特別情況，且為證明犯罪事實存否所必要者，得為證據
    ，刑事訴訟法第159條之2定有明文。所謂「前後陳述不符」
    ，應就前後階段之陳述進行整體判斷，以決定其間是否具有
    實質性差異，此並包括先前之陳述詳盡，於後簡略之實質內
    容有所不符者在內；而所謂「較可信之特別情況」，亦應就
    前後陳述時之各種外部情況進行比較，以資決定何種外部情
    況具有可信性。所稱「為證明犯罪事實存否所必要者」，係
    指就具體個案案情及相關卷證判斷，為發現實質真實目的，
    認為除該項審判外之陳述外，已無從再就同一供述者，取得
    與其上開審判外陳述之相同供述內容，倘以其他證據代替，
    亦無從達到同一目的之情形而言（最高法院107年度台上字
    第4478號判決意旨參照）。被告及其辯護人認證人戊○○於警
    詢時所為之證述無證據能力（見本院卷第164頁）。查，證
    人戊○○就被告拿刀傷害告訴人時，是否口出何語，於本院審
    理時，證稱：當下聽不太清楚，但有聽到他罵髒話等語，對
    於被告是否言及「要讓妳死（台語）」一節，則拒絕作證（
    見院卷第287、290、291頁），核與其於警詢時證述被告當
    時口中喊著「要讓妳死」之內容有所歧異，足見證人戊○○於
    審理時作證，慮及被告為其父親，囿於親情壓力，不願就此
    不利於被告之事項作證，本院已難以再由同一供述者取得與
    先前相同之陳述內容，而證人戊○○於警詢中之陳述，為證明
    被告為傷害或殺人犯意此主要待證事實所不可或缺，具有關
    聯性及必要性。再審酌證人戊○○之警詢陳述，係出於自然發
    言，並無何等遭受員警以不正方法詢問，或其陳述並非出於
    任意性之情，且警詢距案發時間甚近、較無人情壓力之考量
    ，對事實之經過記憶當較清晰明確，茲認證人戊○○於審判外
    為陳述時之外部附隨環境或條件應具備「可信性」。從而，
    本院綜合審酌前述諸節而為整體考量後，認證人戊○○於警詢
    時之陳述與審判中不符，且其警詢供述具有「可信性」及「
    必要性」，依照上開說明，有證據能力。
三、除上述者外，本判決下列所引用被告以外之人於審判外之陳
    述（含書面陳述），檢察官、被告及辯護人於本院審理時均
    同意有證據能力（見本院卷第164頁），且迄於言詞辯論終
    結前亦未聲明異議，本院審酌上開證據資料作成時之情況，
    尚無違法不當及證明力明顯過低之瑕疵，而認為以之作為證
    據應屬適當，依刑事訴訟法第159條之5規定，均有證據能力
    。
貳、實體部分
一、訊據被告固坦承於上開時間、地點，持刀傷及告訴人丙○○，
    致告訴人受有前揭傷害，惟矢口否認有何殺人犯行，辯稱：
    當天只是想要嚇嚇告訴人，而在她起身時，用刀揮到她背部
    ；我只有說「妳討客兄」，沒有說「要讓妳死」的話，並請
    戊○○叫救護車，我承認傷害，但絕無殺害告訴人之意云云。
    辯護人則為被告辯護稱：被告與告訴人已進入離婚訴訟，故
    告訴人外遇行為不足引發被告殺人之動機，而被告隨手拿取
    屋內之刀刃揮舞傷及告訴人未有重要臟器之背部，又該傷勢
    未危急生命，且被告罹患重鬱症，又於飲酒後持刀傷人，復
    於行為後未清洗身上血跡即離開現場，可見其精神狀況不佳
    等語。經查：
(一)被告與告訴人為夫妻，2人為家庭暴力防治法第3條第1款所
    定之家庭成員。其2人原本同居在高雄市三民區春陽街住處
    ，嗣因感情生變，丁○○乃搬離該處分居，且丁○○認丙○○屢將
    其辛苦所賺之錢用於賭博，並感情上對其不忠，又於離婚訴
    訟中要求分配全部家產，乃於111年1月21日凌晨4時50分許
    ，開門進入前開住處後，先至廚房拿取料理刀1把，旋進入
    丙○○臥室，以該刀傷害告訴人頸部、背部，致告訴人受有右
    肩頸撕裂傷、背部多處撕裂傷、右上肺葉、右下肺葉穿刺傷
    併創傷性氣血胸之傷害，經緊急送醫救治，接受右側胸腔鏡
    右上肺葉與右下肺葉楔狀切除術併血塊去除手術治療之事實
    ，業據被告於警詢、偵訊及審理時供陳在卷（見警卷第3至7
    頁、偵卷第15至18頁、院卷第22、23、163頁、第371至373
    頁），核與證人即告訴人、證人戊○○於警詢及審理時於審理
    時之證述相符（見警卷第13至16頁、院卷第282至295頁），
    並有三民二分局覺民路派出所扣押筆錄、扣押物品目錄表、
    110報案紀錄、刑案勘查報告各1份、場照片20張、監視錄影
    翻拍照片12張、高醫大醫院受理家庭暴力事件驗傷診斷書1
    紙、診斷證明書3紙、病歷、急診病人入院照護摘要、急診
    部外傷病歷、門診病歷紀錄單（含傷勢照片）、外傷來診紀
    錄、病理組織檢查報告、整合報告、放射線科報告、出院病
    歷摘要在卷可稽，及扣案之料理刀1把扣案可佐，是此部分
    之事實，應堪認定。
(二)被告確有人之故意，理由如下：
    按，刑法殺人罪與傷害罪之區別，應以實施加害時，有無殺
    意為斷，不能因與被害人無深仇大恨，即認無殺人之故意；
    被害人所受之傷害程度，雖不能據為認定有無殺意之唯一標
    準，但加害人之下手情形如何，於審究犯意方面，仍不失為
    重要參考資料；至其殺意之有無，雖不以兇器之種類及傷痕
    之多少等，為絕對之認定標準，但加害人下手之部位、用力
    之程度，仍非不可藉為判斷有無殺意之心證依據（最高法院
    104年度台上字第247號、103年度台上字第4009號判決意旨
    參照）。經查：
  1.通常引發兇殺案之原因，不外金錢（財殺）、感情（情殺）
    所致，而本案被告犯案之動機則涵蓋此二因素，即被告所認
    告訴人揮霍其辛苦所賺取之金錢、沉迷賭博、貪圖家產、背
    地偷人之背棄家庭、侍母不孝致被告與母親被迫搬家租屋、
    對夫不忠等行止，已如前述。換言之，被告心想其對家庭盡
    心盡力，告訴人非但不知感念，竟置家庭於不顧，非但在外
    另結新歡，又要擺脫婚姻的束縛，且覬覦被告多年打拼得來
    的家產，再與新歡雙宿雙飛；尤以囿於傳統父權主義思想者
    ，將女子對婚姻不忠，視為無法忍受之奇恥大辱，對被告而
    言即是如此，此觀被告於警詢及審理中供稱：告訴人賭博，
    並跟牌友長期外遇，讓我沒有面子，我當時有喊「妳討客兄
    」等語即明（見院卷第372頁）。故被告長期糾結在感情與
    金錢糾紛中，累積對告訴人之憤恨與不滿，因而引發殺人之
    動機，實屬可能。
  2.關於被告行兇過程部分，證人戊○○於警詢中證稱：我父親突
    然出現在我與母親的房間內，當時母親在睡覺，是朝右側睡
    在內側，我在房間滑手機，但房間內沒有開燈是昏暗的，沒
    看見父親手上有拿武器，隨後父親衝向躺在床上睡覺的母親
    ，口中同時喊著：「要讓妳死（台語）」，母親馬上尖叫哀
    嚎，我馬上用身體抱著母親，不讓父親繼續傷害母親，我知
    道父親用水果刀刺向母親8刀左右，父親行兇後將水果刀丟
    在廚房的洗手台內離去等語明確（見警卷第13至17頁頁）；
    且被告於警詢中對於證人戊○○前揭證述亦表示所述屬實（見
    警卷第6頁）；復參以被告經羈押後，證人戊○○曾多次前往
    看守所探視被告，有法務部○○○○○○○○111年6月20日高所戒字
    第11190002400號函暨收容人丁○○之接見明細表在卷可參（
    院卷第334至341頁），可見被告與證人戊○○之父女之情並未
    因被告行兇而生變，進而袒護其母，足認證人戊○○之前揭證
    述與事實相符，而堪採信。故被告利用深夜時分潛入告訴人
    住處，利用告訴人睡覺不知防備之際，持刀刺向告訴人數下
    之事實，應堪認定。
　3.被告於案發當日4時50分許進入告訴人屋內，旋於4時54分許
    離開，停留在屋內時間僅約4分鐘乙節，有監視器畫面擷取
    照片在卷可參（見警卷第60、61頁），可見被告進屋後不加
    思索即前往廚房拿取扣案之料理刀，然後進入告訴人房內，
    刺中熟睡中之告訴人數刀無誤；且被告於警詢中供稱：我進
    去房間時我老婆及女兒在睡覺，我喊說「你討客兄（台語）
    」，接著反手持刀刺我老婆背部等語（見警卷第59至64頁）
    ；參以證人戊○○前揭所證被告在行兇時高喊「要讓妳死」一
    語，足認被告在行兇時對於自認告訴人不貞乙情甚為不滿，
    而有殺害告訴人之意圖甚明。
　4.關於告訴人之傷勢部分，從門診病歷紀錄單之照片（見偵卷
    第69至73頁）顯示，告訴人右肩頸部有1處傷口、背部有7處
    傷口，扣除被告進屋後先前往廚房取刀、再進入告訴人房間
    ，以及刺中告訴人數刀後，經證人戊○○阻擋繼續行兇，然後
    走回廚房將兇刀丟入洗手台，再走出屋外的時間，堪認被告
    是在短短的數十秒內連續刺向告訴人至少8刀甚明。又告訴
    人之111年1月22日（即首份）診斷證明書之病名記載「肺撕
    裂傷、異物穿刺右胸後壁撕裂傷、異物穿刺左胸後壁撕裂傷
    、多處損傷」等語（見警卷第45頁），可見被告1刀刺入告
    訴人肺部，各1刀穿刺告訴人之左右胸後壁，堪認此3刀係在
    告訴人熟睡之際毫無防備之下猛刺告訴人背部所致之傷勢。
    再者，告訴人右背部之刺傷深及右上肺葉、右下肺葉並造成
    創傷性氣血胸，經緊急送醫，需接受右上肺葉與右下肺葉楔
    狀切除術併血塊去除手術治療，已如前述，可見此3刀，刀
    刀深入告訴人體內要害，而肺臟之氣血胸足以阻礙呼吸使人
    死亡，此乃眾所周知之事實；又被告下手之頸部則連接頭部
    與身體軀幹，內有頸椎、頸動脈、頸靜脈、氣管、喉部、食
    道，實為人類軀體甚為重要且脆弱之處，而被告趁告訴人熟
    睡而無從反抗、反應之際，持鋒利刀械（詳下述）朝告訴人
    身體重要且脆弱之部位刺擊，刀傷非淺，以利器攻擊人體此
    等部位極可能造成大量出血等情況，而使他人發生死亡之結
    果，亦應為眾所周知之事。被告為具有通常智識及社會經歷
    之成年人，對於持用刀具往他人背部、頸部刺擊，將有致死
    之高度可能性，自當甚為明瞭。且人體正、背面分別有胸骨
    及背骨保護心臟、肺臟等臟器，被告以較不順手之「反手」
    方式刺向告訴人背部，竟可深及肺部，顯見被告用力極為猛
    烈，方可突破背骨之保護。是以，被告趁告訴人熟睡時刻，
    以非輕之力道刺入告訴人之背部及刺中告訴人之頸部，其有
    殺人之故意，自堪認定。
　5.被告行兇之刀械，並非一般水果刀，而係多用途之料理刀（
    即可供切水果、葉菜或肉類之用），此觀該刀械之外觀即明
    （見院卷第155頁照片），且經本院勘驗，該料理刀為金屬
    刀身，木製刀柄，總長31.5公分、刀刃部分長20公分、最寬
    處4.5公分，刀刃鋒利，有本院勘驗筆錄可參（見院卷第163
    、164頁），可見該刀具前方有尖銳鋒利之刀刃，可供切開
    具有一定硬度之物使用，並有相當長度之刀柄可供持刀者掌
    握施力，如以該刀具刺入人體血肉之軀，當可輕易刺穿，甚
    可深入其內臟器，此情應為具有一般智識程度及生活經驗者
    所知悉，以之持續猛刺背部足致穿刺臟器，導致死亡結果。
    且在被告刺中告訴人約8刀後，告訴人馬上尖叫哀嚎，被告
    仍不罷手，猶繼續攻擊告訴人，幸賴證人戊○○挺身護母及告
    訴人出腳抵抗，被告始行罷手等情，亦據證人戊○○於警詢及
    審理中（見警卷第13至17頁、院卷第287至294頁）及證人丙○○於審理中（見院卷第275至281頁）證述明確，益證被告殺
    意甚堅，當日若戊○○不在家或戊○○未能奮力阻攔，並緊急呼
    叫救護車，告訴人恐已遭遇不測。
  6.綜上，被告基於金錢與感情之糾紛，引發殺人之動機，而於
    半夜潛入告訴人住處，手持利刃在告訴人毫無防備之情況下
    ，高喊「要讓妳死」，並猛刺告訴人之背部多下，且數刀深
    入體內及肺部，復於女兒阻攔時仍不改其意欲持續攻擊，因
    不願傷及女兒始罷手，依前揭說明，被告確有殺人之故意無
    訛。
(三)至被告雖以前揭情詞置辯，辯護人並以前詞辯護。惟查：
　1.被告於審理時承認其對告訴人有傷害之犯行（見院卷第23、
    163頁），則被告之犯意，又豈止於要嚇嚇告訴人。且倘被
    告僅係出於嚇唬，並在告訴人起身坐起時方持刀傷害告訴人
    ，則被告合理作法應於進入房間後先喚醒告訴人，在告訴人
    清醒時，方能將恐嚇之意告知告訴人，然被告於進入房間後
    ，旋持刀猛刺熟睡之告訴人，業經證人戊○○於審理時證述在
    卷（見283至295頁），衡酌證人戊○○於被告在押時仍多次前
    往探視，並向社工表示探視時其與被告都痛哭流涕，並於審
    理時就被告是否有高喊「要讓妳死」一節不願意證述，有法
    務部○○○○○○○○111年6月20日高所戒字第11190002400號函暨
    收容人丁○○之接見明細表、高雄市政府警察局婦幼警察隊11
    1年4月13日高市警婦隊偵字第11170354300號函暨家庭暴力
    高危機案件列管暨執行概況表、審理筆錄在卷足憑（見院卷
    第193、200頁、第290、291頁第334至341頁），可見被告與
    證人戊○○之父女情誼仍屬深厚，戊○○所證應屬可採。被告所
    辯，不足採信。
　2.被告自認告訴人對其不忠，乃被告引發殺機之重要原因，已
    如前述，而離婚訴訟中，告訴人提出之分產要求，更讓被告
    不滿，認為有「人財兩失」之情。另被告持刀刺入告訴人肺
    部已是不爭之事實，若未及時送醫治療，則禍福難定。故辯
    護人之前揭辯護意旨，亦難採取。
(四)綜上所述，被告所辯，均係事後卸責之詞，不足採信。從而
    ，本案事證明確，被告犯行洵堪認定，應依法論科。
二、論罪科刑
(一)按家庭暴力防治法所稱之「家庭暴力」，係指家庭成員間實
    施身體、精神或經濟上之騷擾、控制、脅迫或其他不法侵害
    之行為；又所稱「家庭暴力罪」者，則指家庭成員間故意實
    施家庭暴力行為而成立其他法律所規定之犯罪，家庭暴力防
    治法第2條第1款、第2款分別定有明文。查，被告與告訴人
    為夫妻關係，已如前述，是2人具有家庭暴力防治法第3條第
    1款所定之家庭成員關係。又被告上開殺人未遂犯行，屬家
    庭成員間實施身體不法侵害之行為，為家庭暴力防治法第2
    條第1款所稱之家庭暴力，惟因家庭暴力防治法並無相關罰
    則規定，是仍應依刑法之規定予以論罪科刑。核被告所為，
    係犯刑法第271條第2項、第1項之殺人未遂罪。又被告已著
    手殺人行為之實行，惟未造成告訴人死亡之結果，為未遂犯
    ，爰依刑法第25條第2項規定，按既遂犯之刑度減輕其刑。
(二)被告雖罹有重鬱症，惟觀諸被告於警詢、偵訊中，對於當日
    如何前往告訴人住處，係由何處取得刀刃、行兇時告訴人在
    房內睡覺，女兒有阻擋其傷害告訴人，行兇後將刀放在流理
    台後離去之過程等節，均供述明確（見警卷第3至7頁），堪
    認被告為上開犯行時，意識清晰，並能控制自身行止，難認
    有不能辨識其行為違法或欠缺依其辨識而行為之能力，且亦
    無該等能力顯著降低之情。且經本院將被告送請長庚醫療財
    團法人高雄長庚紀念醫院鑑定被告行為時之精神狀況，結果
    略以：「整體而言，潘員（即被告）可辨識其行為屬於違法
    ，知道其行為會對案妻造成傷害（叫女兒叫救護車），且當
    天喝酒、駕車前往案妻家中及到廚房拿料理刀皆出於自己的
    意思，否認受精神症狀影響。案發當下雖有飲酒及服用精神
    科藥物，潘員仍有基本理解及社會判斷能力，亦否認因明顯
    精神症狀而影響其行為，且潘員在111年1月22日偵查庭之訊
    問中仍有記憶，可陳述案發過程，當天想到案妻的事很痛苦
    ，但受憂鬱、憤怒情緒影響，有衝動行為，缺乏適宜之情緒
    因應技巧。綜合以上分析，潘員於犯罪時，因其自身情緒影
    響其行為，雖有『鬱症，重度』之診斷，但仍有辨識辨識其行
    為違法之能力，惟欠缺當下依其判斷結果而克制自己行為之
    能力。因此，潘員未達刑法第19條第1、2項之『因精神障礙
    或其他心智缺陷，致其辨識行為違法或依其辨識而行為之能
    力，顯著較低之情形』。」有該醫院111年6月27日長庚院高
    字第1110601511號函暨所附精神鑑定報告書在卷可參（見院
    卷第343至353頁），與本院前開認定相同。準此，被告行為
    時辨識犯罪與判斷能力未達喪失或顯著不足程度，故本案自
    無適用刑法第19條不罰或減輕其刑之適用，附此敘明。
(三)爰以行為人之責任為基礎，審酌被告在家庭失和、婚姻破碎
    的情境中，一味歸咎告訴人的種種不是，而未能深刻檢討告
    訴人未能同心協力為家庭付出之原因，恐與其非偶發性的酒
    後暴力行為息息相關，未能理性溝通、妥善處理而鑄成大錯
    ，致告訴人受有前揭非輕之傷害，復於審理中迭稱是揮刀不
    慎傷及告訴人，且未見有真心向告訴人道歉或賠償損害，本
    案所生之損害尚未獲得適當填補，又否認殺人犯行，屢屢以
    其所認告訴人各種背棄家庭行為，合理化自己的行為，難認
    有悔悟之心。另被告不顧及女兒在場，仍不願放下殺意，執
    意在女兒面前殺妻，對於告訴人及女兒造成難以彌補之傷害
    ，實不宜輕判。再參酌被告之犯罪動機、所用兇器、刺擊部
    位、下手方式、情狀、告訴人所受傷勢；復慮及被告無犯罪
    前科，素行尚佳，有臺灣高等法院被告前案紀錄表在卷可參
    ，且被告並未阻擋戊○○報案及叫救護車，兼衡被告自述之教
    育程度、家庭及經濟狀況（因涉及隱私，故不予揭露，詳見
    院卷第370頁）、罹有重鬱症等一切情狀，認應量處略高於
    重傷之最低法定刑為宜，而量處如主文所示之刑。
三、扣案之料理刀1把，為被告字告訴人住處廚房取得，業據被
    告於警詢中供述明確（見警卷第5頁），足認該料理刀為告
    訴人所有，非被告所有之物，爰不予宣告沒收。
據上論斷，應依刑事訴訟法第299條第1項前段，判決如主文。
本案經檢察官乙○○提起公訴，檢察官甲○○到庭執行職務。
中　　華　　民　　國　　111 　年　　7 　　月　　13　　日
           刑事第十五庭  審判長法  官   方錦源
　　　　　　　　　　　　　　　 法  官   都韻荃
　　　　　　　　　　　　　　　 法  官   詹尚晃
以上正本證明與原本無異。
如不服本判決應於收受送達後20日內向本院提出上訴書狀，並應
敘述具體理由；如未敘述上訴理由者，應於上訴期間屆滿後20日
內向本院補提理由書（均須按他造當事人之人數附繕本）「切勿
逕送上級法院」。
中　　華　　民　　國　　111 　年　　7 　　月　　13　　日
                               書記官   許麗珠
附錄論罪科刑法條：
中華民國刑法第271條第1項、第2項
殺人者，處死刑、無期徒刑或10年以上有期徒刑。
前項之未遂犯罰之。